最高法院刑事判決　　　　　　　　　　　　　　　八十八年度台上字第五九一二號
　　上　 訴　 人　台灣高等法院台中分院檢察署檢察官
　　上訴人即被告　乙○○　男
　　被　　　　告　甲○○　男
右上訴人等因被告等殺人案件，不服台灣高等法院台中分院中華民國八十八年七月一
日第二審判決（八十八年度上訴字第八三號，起訴案號：台灣南投地方法院檢察署八
十七年度偵字第二六五五號），提起上訴，本院判決如左：
    主  文
原判決撤銷，發回台灣高等法院台中分院。
    理  由
本件原判決認定上訴人即被告乙○○與同案被告甲○○二人於民國八十七年六月二十
六日晚上十一時許，欲自南投市○○街「尚上ＫＴＶ」店返家之際，在該店前乙○○
遭多名不詳姓名之人圍毆，心生不甘，遂返家駕駛其任職之強毓工程有限公司所有車
牌號碼ＯＢ－二七五一工程車，並約同甲○○返回上開ＫＴＶ店欲思報復，於同年月
二十七日凌晨一時許，在該ＫＴＶ店前發現楊聰鴻所騎乘之車牌號碼ＪＳＢ－八九九
號機車後載陳美霞，乙○○與甲○○二人既不能確認楊聰鴻即為毆打乙○○之人，竟
仍由乙○○駕車一路追趕楊聰鴻所騎乘之機車，甲○○則示意要乙○○追上去，其間
一度因楊聰鴻警覺後加速逃避，乙○○仍緊追不捨，迄凌晨一時四十分許，在南投市
○○路與軍功路口往草屯方向車道，追上楊聰鴻所騎乘之機車，乙○○竟獨自基於殺
人之犯意，加速自後追撞楊聰鴻所騎乘之機車，致楊聰鴻人車倒地，當場頭顱破裂、
腦損傷死亡，陳美霞則跌落地面倖免於難，乙○○、甲○○二人見狀乃商議逃離現場
，並往南投市○○○○○道路方向加速逃逸。嗣因現場目擊之戚具文自後追趕，最後
乙○○因車速過快，於貓羅溪堤防道路上翻車，為警查獲等情。原判決又以公訴意旨
略稱：被告甲○○於右開時地，發現楊聰鴻駕駛機車後載陳美霞時，乃與乙○○共同
基於殺人犯意之聯絡，要乙○○駕車追撞楊聰鴻之機車，致楊聰鴻、陳美霞人車倒地
，楊某並因頭顱破裂、腦損傷當場死亡，認甲○○亦犯殺人罪嫌云云。惟經調查證據
結果，甲○○犯罪尚不能證明，因而維持第一審論處乙○○殺人罪刑及諭知甲○○無
罪之判決，駁回檢察官及乙○○在第二審之上訴，固非無見。然按科刑之判決書，其
事實認定與理由說明，必須一致，苟相互牴觸，即屬刑事訴訟法第三百七十九條第十
四款理由矛盾之當然為違背法令。又刑法上之故意，有直接故意與間接故意之分，前
者係指行為人對於構成犯罪之事實，明知並有意使其發生；後者則係指行為人對於構
成犯罪之事實，預見其發生，而其發生並不違背其本意而言。原判決關於乙○○部分
之事實及理由，係引用第一審判決書之記載（原判決正本第二頁第二行）。第一審判
決書事實係認定：「……迄凌晨（指八十七年六月二十七日凌晨）一時四十分許，在
南投市○○路與軍功路口往草屯方向車道，追上楊聰鴻所騎之機車，乙○○竟獨自基
於殺人之故意，加速自後追撞楊聰鴻之機車，致楊聰鴻人車倒地，當場頭顱破裂、腦
損傷死亡……」（第一審判決正本第二頁第四至七行）。依此記載之事實，似認乙○
○對其殺人行為，係明知並有意使其發生，為直接故意。但同判決理由則說明：「被
告乙○○所駕駛之工程車，自後追撞被害人之機車，可能造成被害人死亡之結果，應
為被告乙○○所得認識且能預見其發生，而不違反其本意……竟仍肆意追撞被害人之
機車……」（同判決正本第四頁第一二至一四行），而認乙○○之殺人行為，預見其
發生且不違背其本意，為間接故意，顯有矛盾。次按審理事實之法院，對於被告之犯
罪證據，應從各方面詳予調查，以發現真實，苟非調查之途徑已窮，而被告之犯罪嫌
疑仍屬不能證明，要難遽為無罪判斷。乙○○在警訊時已供稱：「因我與甲○○喝酒
後被人毆打，一直氣憤難消，就想駕車把楊聰鴻撞倒，而甲○○亦在一旁叫我撞上去
……」（偵查卷第六頁反面）。雖甲○○僅供稱：「在南投市○○路與軍功路口，於
右記時間（指八十七年六月二十七日一時許），看見一部重機車由一名男子（指楊聰
鴻）載一名女子（指陳美霞），我就跟乙○○說：『追他！』『追這部機車！』，然
後就從後面撞倒這部機車」（同一偵查卷第八頁反面），否認有要乙○○撞上去。但
在第一審審理時經問：「當時在路上見及機車騎士楊聰鴻後載陳美霞，有否叫乙○○
去撞它？」甲○○答稱：「我於警訊中有供稱：是叫乙○○去追那輛機車，並非是叫
乙○○去撞那輛機車，那是為了減輕我的罪責」（第一審卷第二三頁及其反面）。依
該供述，甲○○是否說明其警訊時所供，係意圖減輕刑責之詞，而承認乙○○上開陳
述係屬實情？原審未進一步調查明白，遽謂乙○○之陳述，難認與事實相符，予以捨
棄不採，並以甲○○犯罪不能證明，而為無罪之諭知，自有可議。檢察官及被告乙○
○上訴意旨，各自指摘原判決不當，非無理由，應認有撤銷發回更審之原因。
據上論結，應依刑事訴訟法第三百九十七條、第四百零一條，判決如主文。
中      華      民      國    八十八    年      十      月    二十一    日
                              最高法院刑事第五庭
                                  審判長法官  董  明  霈
                                        法官  丁  錦  清
                                        法官  賴  忠  星
                                        法官  林  茂  雄
                                        法官  王  居  財
      右正本證明與原本無異
                                              書  記  官
中      華      民      國    八十八    年      十      月    二十六    日
                                                                      Ｚ
